ACORDAO-COMPLETO-2526710

ACÓRDÃO 2624/2022 ATA 16/2022 - SEGUNDA CÂMARA

VISTOS, relatados e discutidos estes autos que cuidam de recursos de reconsideração interpostos por Paulo Roberto Nunes Pimentel e Fernando de Souza contra o Acórdão 627/2020-TCU-Segunda Câmara, por meio qual as contas desses responsáveis foram julgadas irregulares, com imputação de débito, ante a inexecução do Convênio 1.796/2002, firmado pela Secretaria da Infraestrutura do Estado de Alagoas com a Fundação Nacional de Saúde, em razão da inutilidade dos serviços executados, que atingiram apenas 50% do previsto, o que os tornou inaproveitáveis.
ACORDAM os Ministros do Tribunal de Contas da União, reunidos em sessão da 2ª Câmara, com fundamento nos arts. 32, inciso I, e 33, da Lei 8.443/1992, e ante as razões expostas pelo Relator, em:
9.1 conhecer dos recursos de reconsideração para, no mérito, negar-lhes provimento;
9.2 encaminhar cópia deste acórdão aos recorrentes, com a informação de que a íntegra do relatório e do voto que o fundamentam está disponível no endereço eletrônico www.tcu.gov.br/acordaos.

Recurso de reconsideração interposto por Fernando de Souza e Paulo Roberto Nunes Pimentel contra o Acórdão 627/2020-2ª Câmara, por meio qual as contas desses responsáveis foram julgadas irregulares, com imputação de débito, ante a inexecução do Convênio 1.796/2002.

Segunda Câmara

Secretaria de Estado da Infraestrutura de Alagoas

3. Recorrentes: Paulo Roberto Nunes Pimentel (XXX.953.484-XX) e Fernando de Souza (XXX.147.738-XX)

13.1. Ministros presentes: Augusto Nardes (na Presidência), Aroldo Cedraz, Jorge Oliveira (Relator) e Antonio Anastasia.
13.2. Ministro-Substituto convocado que não participou da votação: André Luís de Carvalho.

JORGE OLIVEIRA

Ministro Raimundo Carreiro

Inicio este relatório com a transcrição da instrução elaborada na Serur (peça 136) , aprovada pelos dirigentes da unidade (peças 137 e 138) :
"INTRODUÇÃO
1.	Trata-se de recurso de reconsideração interposto por Paulo Roberto Nunes Pimentel (peça 100) e Fernando de Souza (peça 103) , contra o Acórdão 627/2020-TCU-Segunda Câmara (peça 65) , relatado pelo Ministro Raimundo Carreiro, nos seguintes termos:
ACORDAM os Ministros do Tribunal de Contas da União, reunidos em Sessão da Segunda Câmara, ante as razões expostas pelo Relator, em:
9.1. excluir a empresa C. Engenharia S/A e o Sr. José Maria Barreto Galvão Filho da relação processual;
9.2. julgar regulares com ressalva as contas dos Sr. Wellington de Araújo Melo, dando-lhe quitação, com fundamento nos artigos 1º, inciso I, 16, inciso II, e 18 da Lei 8.443/1992;
9.3. julgar irregulares as contas do Sr. Paulo Roberto Nunes Pimentel e do Sr. Fernando de Souza, com fundamento nos artigos 1º, inciso I, 16, inciso III, alínea 'c', da Lei 8.443/1992 c/c os artigos 19 e 23, inciso III, da mesma Lei, condenando-os ao pagamento das quantias a seguir especificadas, fixando-lhes o prazo de 15 (quinze) dias, a contar da notificação, para comprovar, perante o Tribunal, o recolhimento desses valores aos cofres do Tesouro Nacional, atualizados monetariamente e acrescidos dos juros de mora, calculados a partir das datas indicadas até a data do recolhimento, na forma prevista na legislação em vigor;
	Valor original (R$) 
	Data da ocorrência
	Tipo
	Responsável

	67.745,83
	23/07/2004
	Débito
	Sr. Paulo Roberto Nunes Pimentel

	397.763,90
	01/10/2004
	Débito
	
	242.870,00
	29/10/2004
	Débito
	
	229.288,91
	23/12/2004
	Débito
	
	128.050,20
	23/05/2005
	Débito
	
	120.473,69
	19/08/2014
	Crédito
	
	Valor original (R$) 
	Data da ocorrência
	Tipo
	Responsáveis solidários

	639.134,91
	11/10/2005
	Débito
	Sr. Fernando de Souza

	72.253,37
	19/08/2014
	Crédito
	Sr. Paulo Roberto Nunes Pimentel

9.4. autorizar, caso seja requerido, nos termos dos artigos 26 da Lei 8.443/1992 e 217 do Regimento Interno do TCU, o parcelamento das dívidas mencionadas no subitem 9.3 em até 36 (trinta e seis) parcelas mensais e sucessivas, esclarecendo ao responsável que a falta de pagamento de qualquer parcela importará no vencimento antecipado do saldo devedor, sem prejuízo das demais medidas legais;
9.5. autorizar, desde logo, caso não sejam atendidas as notificações, nos termos do artigo 28, inciso II, da Lei 8.443/1992, a cobrança judicial dos valores acima, na forma da legislação em vigor;
9.6. determinar à Secex-TCE que realize diligência junto à Funasa, a fim de obter informações sobre o andamento, com indicação das providências adotadas, dos processos de prestação de contas dos demais convênios firmados para a execução do Contrato n. 22/2002-CPL/AL, e adote as providências de sua alçada;
9.7. encaminhar cópia do acórdão, acompanhado do relatório e do voto que o fundamentam, ao Ministério Público da União, nos termos do § 3º do artigo 16 da Lei 8.443/1992, para adoção das medidas que entender cabíveis; e
9.8 dar ciência deste acórdão aos responsáveis, à Funasa e à Secretaria de Estado da Infraestrutura de Alagoas, destacando que o relatório e o voto que o fundamentam podem ser acessados por meio do endereço eletrônico www.tcu.gov.br/acordaos.
HISTÓRICO
2.	Trata-se originalmente de tomada de contas especial instaurada pela Superintendência Estadual da Fundação Nacional de Saúde em Alagoas, em 22/4/2013, referente ao convênio 1.796/2002, SIAFI 476773, firmado com a Secretaria de Infraestrutura de Alagoas, em virtude da não apresentação da prestação de contas final e inexecução parcial do objeto (peça 1, p. 3) .
3.	O aludido convênio, firmado em 21/12/2002, no valor de R$ 1.894.492,44 (R$ 1.704.853,75 a cargo da União e R$ 189.638,69 a título de contrapartida estadual) , entre a Funasa e o Governo do Estado de Alagoas (instrumento firmado pelo à época Governador Ronaldo Augusto Lessa Santos) , tinha por objeto a execução de sistemas de esgotamento sanitário no Município de São José da Laje/AL, com vigência inicialmente acordada até 21/1/2004 (peça 1, p. 20) , a qual sofreu sucessivas prorrogações, tendo sua vigência findado, efetivamente, em 24/12/2007 (último termo aditivo de prorrogação de prazo de vigência do convênio à peça 1, p. 308) . 
4.	Segundo se depreende dos elementos constantes dos autos, antes mesmo da celebração do referido convênio, o Estado de Alagoas já havia promovido a Concorrência Pública 2/2001 - T1 - CPL-AL, que tinha por objeto a Revitalização do Complexo Estuarino-Lagunar Mundaú/Manguaba - Sistemas de Esgotamento Sanitário, a qual foi homologada e seu objeto adjudicado em favor da empresa Cipesa Engenharia S.A., em 2/8/2001, no valor de R$ 96.011.345,80, pelo à época Secretário de Infraestrutura do Estado de Alagoas - Seinfra/AL, Sr. José Jailson Rocha (peça 1, p. 26 e 28) .
5.	Em decorrência do citado certame, foi firmado o Contrato 22/2002-CPL/AL, datado de 25/3/2002, o qual tinha como contratante a Secretaria de Estado de Infraestrutura de Alagoas - Seinfra/AL (instrumento firmado pelo Sr. José Jailson Rocha) e como contratada a Cepisa Engenharia S.A., atualmente denominada C. Engenharia S.A. (peça 2, p. 7 a 23) .  
6.	Conforme estabelecia o parágrafo terceiro da cláusula segunda do aludido contrato, os recursos financeiros para o pagamento do objeto contratado seriam provenientes do Governo Federal e do Governo do Estado. Assim, para a execução do mencionado contrato, cujo objeto restou denominado pelo Governo do Estado de Alagoas como 'Projeto Alvorada - Revitalização do Complexo Estuarino-Lagunar Mundaú/Manguaba', foram firmados os seguintes convênios entre a Fundação Nacional de Saúde - Funasa e Seinfra/AL (peça 54, p. 21) :
	a) Convênio 66/2001 (SIAFI/SICONV 417778) : Atalaia, Cajueiro, Capela, Chã Preta, Murici, Paulo Jacinto, Pindoba, Quebrangulo, Santa Luzia do Norte e União dos Palmares;
	b) Convênio 1.796/2002 (SIAFI/SICONV 476773) : São José da Laje [convênio objeto de análise nos presentes autos];
	c) Convênio 1.797/2002 (SIAFI/SICONV 476771) : Santana do Mandaú;
	d) Convênio 1.799/2002 (SIAFI/SICONV 476770) : Messias;
	e) Convênio 1.971/2005 (SIAFI/SICONV 553924) : Cajueiro, Capela e Murici.
7.	Como se vê, o Contrato 22/2002-CPL/AL, de objeto significativamente abrangente, é o instrumento que foi utilizado pela Seinfra/AL para levar a efeito a execução das obras objeto do Convênio 1.796/2002, ora em análise, que diz respeito especificamente aos sistemas de esgotamento sanitário no município de São José da Laje/AL. É relevante destacar que, conforme informação extraída dos Boletins de Medição do Contrato 22/2002-CPL/AL referentes ao Convênio 1.796/2002, o valor original do referido contrato, no tocante à localidade 'São José da Laje/AL', correspondia ao montante de R$ 5.467.783,58 ( peça 3, p. 9-31) .
8.	Os recursos federais em questão foram integralmente repassados em três parcelas, cujos créditos em conta bancária específica foram realizados conforme exposto a seguir:
	Ordem Bancária
	Data de emissão
	Data do crédito
	Valor (R$) 

	2004OB901392
	1/6/2004
	14/6/2004
	681.941,75

	2004OB902234
	2/7/2004
	8/7/2004
	255.728,00

	2004OB907849
	31/12/2004
	6/1/2005
	767.184,00

	TOTAL (R$) 
	1.704.853,75

	Fonte: relação de ordens bancárias (peça 7, p. 64) e extrato da conta corrente (peça 2, p. 119, 121 e 129) .

9.	Não obstante integralmente repassados os recursos pactuados, segundo informações contidas em diversos relatórios de visita técnica e pareceres elaborados pela Funasa, restaram configuradas as seguintes irregularidades na execução do aludido convênio:
	a)  paralisação da obra pelo menos a partir de 29/4/2005, conforme visita técnica da Funasa realizada na mesma data, apesar do desembolso de recursos federais à empresa contratada até 10/10/2005, conforme relatado nos Pareceres Financeiros 114/2014 e 131/2014 (peça 5, p. 238-240, 329-330) ;
	b)  pagamento integral do valor conveniado à empresa contratada para a execução da obra, sem a correspondente contraprestação dos serviços;
	c)  abandono e degradação dos serviços executados de forma incompleta;
	d)  inutilidade dos serviços executados; e
	e)  ausência de fiscalização da obra por parte do convenente.
10.	De fato, nos termos do Relatório de Visita Técnica expedido em 31/3/2009 (peça 1, p. 344) , diante da inspeção in loco realizada em 30/3/2009, a Funasa consignou as seguintes diferenças na execução dos serviços previstos e efetivamente executados referentes ao objeto conveniado:
	Itens
	Unidade de medida
	Previsto
	Executado

	Estação de tratamento
	Unidade
	1
	1

	Rede coletora
	Metro
	2.940
	752

	Linha de recalque
	Metro
	2.600
	1.500

	Ligações domiciliares
	Unidade
	252
	130

	Poços de visita
	Unidade
	48
	4

	Estação elevatória
	Unidade
	1
	1

11.	Ademais, dos elementos constantes dos autos (notas fiscais, ordem bancárias e extratos bancários) , verifica-se que a Seinfra/AL realizou os seguintes pagamentos à empresa contratada, Cepisa Engenharia S.A. (atualmente denominada C. Engenharia S.A.) , correspondentes à integralidade dos recursos federais que lhe foram repassados por meio do referido convênio:
	Nota Fiscal
	Data do Pagamento
	Valor (R$) 
	Documento

	163
	23/07/2004
	67.745,83
	Peça 2, p. 81, 101 e 121

	232
	01/10/2004
	397.763,90
	Peça 2, p. 83, 103 e 125

	271
	29/10/2004
	242.870,00
	Peça 2, p. 85, 105 e 125

	310
	23/12/2004
	229.288,91
	Peça 2, p. 354, 107 e 127

	498
	23/05/2005
	128.050,20
	Peça 2, p. 89, 109 e 133

	628
	30/11/2005
	639.134,91
	Peça 2, p. 87, 113 e 139

	Total:
	           1.704.853,75

12.	Assim, em razão das irregularidades acima destacadas, foi instaurada a presente Tomada de Contas Especial pela Funasa. Remetidos os autos a esta Corte de Contas para fins de apreciação e julgamento, procedeu-se ao enquadramento dos responsáveis, nos termos delineados pelo então Ministro-Relator José Mucio Monteiro (peças 20 e 24) , e foram promovidas as citações do Sr. Wellington de Araújo Melo (Secretário de Infraestrutura do Estado de Alagoas no período de 06/2004 a 05/2005) , do Sr. Fernando de Souza (Secretário de Infraestrutura do Estado de Alagoas no período de 06/2005 a 06/2006) , do Sr. Paulo Roberto Nunes Pimentel (Subsecretário de Infraestrutura do Estado de Alagoas no período de 08/1999 a 12/2006) , do Sr. José Maria Barreto Galvão Filho (engenheiro que atestou a execução dos serviços) , como também da empresa C. Engenharia S.A., em razão da seguinte irregularidade:
inexecução do Convênio 1.796/2002, firmado pela Secretaria da Infraestrutura do Estado de Alagoas - Seinfra/AL com a Fundação Nacional de Saúde - Funasa, em função da inutilidade dos serviços executados, que atingiram apenas 50% do previsto no ajuste, sem que nenhuma das partes do projeto tenha sido concluída, resultando inaproveitáveis, segundo o objeto ajustado, embora tenha sido pago à empresa contratada o montante integral repassado à convenente, verificando-se, ainda durante a execução dos serviços, deterioração daqueles executados anteriormente, contribuindo para o seu não aproveitamento;
13.	Devidamente citados, os responsáveis acima mencionados apresentaram suas alegações de defesa. A SecexTCE, em pareceres uniformes (peças 61 a 63) , manifestou-se pela exclusão de responsabilidade da empresa C. Engenharia S.A. e do Sr. José Maria Barreto Galvão Filho, em razão de prejuízo à ampla defesa, e pela responsabilização dos Srs. Wellington de Araújo Melo, Fernando de Souza e Paulo Roberto Nunes Pimentel, propondo o julgamento pela irregularidade de suas contas com imputação de débitos solidários.
14.	O Ministério Público junto ao TCU (peça 64) , por sua vez, acompanhou, em essência, a proposta da unidade técnica, apenas manifestando divergência em relação à responsabilização do Sr. Wellington de Araújo Melo. Conforme asseverado pelo Parquet de Contas, 'a paralisação da obra se deu na mesma época em que ele foi exonerado do cargo público', razão pela qual não poderia 'adotar providências para a retomada dos serviços, nem sequer a suspensão dos pagamentos'. Conclui, assim, 'que não há evidências bastantes nos autos para atribuir a paralisação da obra e os prejuízos decorrentes do seu abandono ao Sr. Wellington de Araújo Melo'.
15.	O Ministro relator manifestou sua anuência à análise da unidade técnica com os ajustes sugeridos pelo Ministério Público junto ao TCU. Dessa forma, o Tribunal, por meio do Acórdão 627/2020-TCU-Segunda Câmara (peça 65) , relatado pelo Ministro Raimundo Carreiro, julgou irregulares as contas de Paulo Roberto Nunes Pimentel e de Fernando de Souza, imputando-lhes débito, na forma transcrita na introdução acima. Deixou-se de aplicar multa aos responsáveis por estar prescrita a pretensão punitiva do TCU. Quanto à pretensão ressarcitória, o entendimento foi pela imprescritibilidade. 
16.	Inconformados, Paulo Roberto Nunes Pimentel e Fernando de Souza interpuseram recursos de reconsideração (peças 100 e 103) , requerendo que seja considerado (peças 100, p. 11, e 103, p. 9-10) :
	a) que os recorrentes foram exonerados do cargo de Subsecretário da SEINFRA em 2006, há quase catorze anos, sem que se comprovasse conduta dolosa para enriquecimento ilícito próprios ou de terceiros, nem deliberada ação para prejudicar a Administração Pública, o que faz prescrita a punibilidade bem como ações de ressarcimento ao erário, e considerando que a não execução da obra se deu por questões institucionais da Funasa e do Estado de Alagoas, é que se vem requerer que esta Egrégia Corte de Contas da União dê provimento a este recurso para fins de reconsiderar o Acórdão 627/2020-TCU-Segunda Câmara, para arquivar o processo com a desoneração dos responsabilizados, ou excluir da relação de culpados os recorrente, por ser de Direito e de Justiça;
	b) que os recorrentes são idosos e sofrem de problemas de saúde e, portanto, deve ser aplicado o Estatuto do Idoso para conferir preferência no julgamento dos presentes recursos.
ADMISSIBILIDADE
17.	Reitera-se o exame preliminar de admissibilidade (peças 105 e 106) , ratificado pela relatora, ministra Ana Arraes (peça 109) , que concluiu pelo conhecimento do recurso, suspendendo-se, ao recorrente, os efeitos dos itens 9.3 e 9.5 do Acórdão 627/2020-TCU-Segunda Câmara, relator ministro Raimundo Carreiro, eis que preenchidos os requisitos processuais aplicáveis à espécie. A relatora reconheceu a necessidade de corrigir inexatidão material do item 9.3 do Acórdão 627/2020-TCU-Segunda Câmara, por ocasião da apreciação dos recursos, para que onde se lê: '...condenando-os ao pagamento das quantias a seguir especificadas...', leia-se: '...condenando-os, solidariamente, ao pagamento das quantias a seguir especificadas...'. 
MÉRITO
18.	Delimitação
18.1.	Constitui objeto do recurso verificar se:
a) houve a prescrição (peças 100, p. 1-5, e 103, p. 1-5) ;
b) a decisão condenatória recorrida tratou diferentemente situações iguais (peças 100, p. 5-7, e 103, p. 5-7) ;
c) as irregularidades apuradas decorrem de condutas do estado de Alagoas e da FUNASA, não podendo ser atribuídas aos recorrentes (peças 100, p. 7-9, e 103, p. 7-9) .
19.	Ocorrência da prescrição
19.1.	Os recorrentes afirmam que houve prescrição, com esteio nos seguintes argumentos:
	a) no Recurso Extraordinário 852475, com repercussão geral reconhecida (tema 897) , o STF reconheceu a imprescritibilidade das ações de ressarcimento ao erário fundadas na prática de ato doloso tipificado na Lei de Improbidade Administrativa. Desse modo, a interpretação, hoje, do art. 37, § 5º, da Constituição Federal, é no sentido de que, em princípio, PRESCRITÍVEL é a ação de ressarcimento ao erário, seja na órbita administrativa ou judicial, mas que, quando se tratar de caso de dano ao erário decorrente de conduta DOLOSA do agente público, a ação de ressarcimento, no caso, se tornará IMPRESCRITÍVEL (peças 100, p. 1-3, e 103, p. 1-3) ;
	b) a responsabilização que o Egrégio Tribunal de Conta da União imputa à Fernando de Souza se funda no fato de ter o mesmo exercido o cargo Secretário da Infraestrutura, da Administração Pública, do Estado de Alagoas, órgão encarregado de executar a obra custeada pela FUNASA, em São José da Laje, Alagoas - esgotamento sanitário -, e ter efetuado um pagamento de medição, mas sem que fosse concluída, pelo que, perdidos foram os recursos que a União repassou ao Estado de Alagoas, no montante de R$ 1.704.853,75 (peças 100, p. 4, e 103, p. 4) ; 
	c) a responsabilização que o Egrégio Tribunal de Conta da União imputa à Paulo Roberto Nunes Pimentel se funda no fato de ele ter 'assinado três Ordens de Pagamento' à empresa executora da obra em tela, e pela condição de ter o mesmo exercido o cargo público de Subsecretário da Infraestrutura, da Administração Pública, do Estado de Alagoas, órgão encarregado de executar a obra custeada pela FUNASA, em São José da Laje, Alagoas, e não concluída (peças 100, p. 4, e 103, p. 4) ; 
	d) em momento algum, no entanto, o insigne Relator se referiu a qualquer indício de dolo, conducente a enriquecimento ilícito próprio ou de terceiros, ou intenção do recorrente em causar dano a administração pública estadual ou federal (peças 100, p. 4, e 103, p. 4) ;
	e) não houve nenhum procedimento administrativo, judicial, ou no âmbito do Ministério Público, com objetivo de apuração de eventual dolo ou má-fé do recorrente durante o tempo em que exerceu o acima referido cargo relacionado ao Convênio 1.796/2002;
	f) é de se ver que a Ordem de Pagamento firmada pelo Recorrente foi ato de ofício, fundada nos pareceres técnicos do fiscal da obra, que foi excluído do rol de responsáveis, inclusive, não se demonstrando qualquer ilegalidade, ou mesmo irregularidade no referido pagamento, tanto que a empresa construtora também foi excluída do rol de responsáveis, sendo de fundamental importância para que se reconstitua os fato que deu origem a paralisação da obra, que o pagamento acima referido reportou-se a pagamento atrasado de medição, decorrente do tardio repasse de parcela do Convênio pela FUNASA. Não há nexo de causalidade entre o ato de assinar a legal e regular Ordem de Pagamento, com a futura paralisação da obra e sua inconclusão (peças 100, p. 4, e 103, p. 4) ;
	g) não se faz, neste processo, qualquer demonstração de que tenha o recorrente enriquecido a si ou a terceiro ilicitamente, nem que tenha intencionalmente causado dano a administração pública, tanto que nem ação de improbidade administrativa foi instaurada para o caso em questão, o que implica entender que não há dolo do recorrente e, sem dolo comprovado, prescrita está esta ação nos precisos termos da Decisão do Supremo Tribunal Federal, intérprete da Constituição, no Recurso Extraordinário e reportada no próprio relatório do TCU (peças 100, p. 4, e 103, p. 4) .Análise
19.2.	No exame da prescrição, a Serur tem adotado os entendimentos detalhados na peça 135, que contêm, respectivamente, estudo e pronunciamento anteriores da secretaria sobre o tema. Nessas manifestações estão desenvolvidas as seguintes premissas, que serão utilizadas no presente exame:
	a) ao julgar o RE 636.886, o STF conferiu nova interpretação ao art. 37, § 5º, da Constituição Federal, fixando a tese de que 'é prescritível a pretensão de ressarcimento ao erário fundada em decisão de Tribunal de Contas';
	b) as pretensões punitiva e de ressarcimento devem observar o mesmo regime na atividade de controle externo, dado o objetivo comum da prescrição, de fixar prazo para o Tribunal de Contas agir, para caracterizar o ilícito, identificar seu autor, dimensionar as consequências da conduta e impor os efeitos legais, independentemente de tais efeitos terem natureza punitiva ou ressarcitória;
	c) até que sobrevenha norma específica, entende-se que a prescrição das pretensões punitiva e de ressarcimento, no processo de controle externo, deve observar o regime Lei 9.873/1999, na linha dos recentes pronunciamentos do STF a respeito. Assim, sem prejuízo de se realizar o exame da prescrição também segundo o prazo decenal previsto no Código Civil, o critério adotado, na formulação da proposta de encaminhamento, será o da Lei 9.873/1999.
19.3.	Com essas explicações adicionais, passa-se à análise da prescrição no caso em exame, considerando-se as premissas indicadas anteriormente.
Análise da prescrição segundo os critérios do Acórdão 1441/2016-TCU-Plenário.
19.4.	No que se refere à pretensão punitiva, o TCU tem tradicionalmente aplicado os critérios definidos no Acórdão 1441/2016-TCU-Plenário, que, em incidente de uniformização de jurisprudência, orientou-se pela aplicação do Código Civil. Por este acórdão, em linhas gerais, a prescrição subordinar-se-ia ao prazo geral de dez anos (CC, art. 205) , contado a partir da data da ocorrência do fato e interrompido pelo ato que ordenar a citação, a audiência ou a oitiva da parte.
19.5.	Entre outras razões que justificaram a adoção desse critério, destaca-se que o citado dispositivo constitui uma cláusula geral a ser empregada sempre que a pretensão for prescritível, mas a lei não estabelecer um prazo específico, como na hipótese.
19.6.	Aplicando-se essas balizas ao caso em exame em relação aos recorrentes, verifica-se que entre o ato irregular praticado em 29/4/2005, adotando-se como parâmetro o momento em que fora constatada a paralisação das obras decorrente da inexecução parcial do objeto com imprestabilidade total da fração executada (peça 5, p. 329) , e a data do despacho que autorizou a citação dos recorrentes (interrupção) , 20/12/2017 (peça 20) passaram-se mais de doze anos. 
19.7.	Considerando a premissa de que as pretensões punitiva e de ressarcimento se submetem ao mesmo regime, conclui-se pela impossibilidade de aplicação de multa, conforme já reconhecido pelo Tribunal, e de condenação ao ressarcimento, por estarem prescritas, caso fossem adotados, para ambos os fins, os parâmetros definidos no Acórdão 1441/2016-TCU-Plenário.
Análise da prescrição pelo regime da Lei 9.873/1999 (MS 32.201) .
19.8. 	Adotando-se as premissas fixadas na Lei 9.873/1999 ao caso em exame, observa-se que não teria ocorrido a prescrição. Para tanto, é preciso considerar os seguintes parâmetros:
	a) Termo inicial:
19.9.	A Lei 9.873/1999, art. 1º, parte final, traz previsão expressa a respeito do início do prazo em se tratando de infração de caráter permanente ou continuado. Nesta hipótese, a prescrição começa a correr não da data de cada fato, e sim 'do dia em que tiver cessado' a permanência ou a continuidade.
19.10.	Na hipótese em exame, estão presentes os requisitos típicos de uma infração permanente. É certo que a aplicação dos recursos pode ser fiscalizada a qualquer tempo pelo concedente e, se algum ilícito for constatado nesse acompanhamento, já surge a possibilidade de agir e, portanto, a prescrição da reparação do dano. No presente caso, considera-se o ato irregular praticado em 29/4/2005, adotando-se como parâmetro o momento em que fora constatada a paralisação das obras decorrente da inexecução parcial do objeto com imprestabilidade total da fração executada (peça 5, p. 329) .
19.11.	O termo inicial de cálculo da prescrição, então, é o dia 29/4/2005.
	b) Prazo:
19.12.	A Lei 9.873/1999 apresenta um prazo geral, de cinco anos (art. 1º) , e um prazo especial, previsto no art. 1º, § 2º, a saber: 'quando o fato objeto da ação punitiva da Administração também constituir crime, a prescrição reger-se-á pelo prazo previsto na lei penal'. Entretanto, essa hipótese não se aplica ao caso em exame.
	c) Interrupções por atos inequívocos de apuração dos fatos:
19.13.	No regime da Lei 9.873/1999, a prescrição se interrompe 'por qualquer ato inequívoco, que importe apuração do fato' (art. 2º, II) , como por exemplo, sindicâncias, processo administrativo disciplinar, auditorias, ocasião em que são apurados a legalidade dos atos e, constatando irregularidades, desencadeiam as providências ressarcitórias e punitivas cabíveis. Com esse fundamento, de acordo com os documentos constantes dos autos, verificou-se que a prescrição foi interrompida:
a) em 31/3/2009, com Parecer Técnico (peça 4, p. 101) ; 
b) em 24/11/2009, com Despacho (peça 4, p. 105-109) ;
c) em 14/12/2010, com Despacho/DIESP (peça 4, p. 115-121) ;
d) em 3/8/2011, com Despacho/DIESP (peça 4, p. 347-349) ;
e) em 22/3/2012, com o Relatório de Visita Técnica (peça 5, p. 228-234) 
f) em 19/6/2012, com o Parecer Financeiro 30/2012 (peça 4, p. 371-373) ;
g) em 29/10/2013, com o Parecer Financeiro Conclusivo 113/2013 (peça 5, p. 32-33) ;
h) em 2/12/2013, com o Relatório do Tomador de Contas Especial (peça 5, p. 53-61) ;
i) em 15/5/2014, com o Despacho DPPCE/DP/SFC/CGU-PR 2.440/2014 (peça 5, p. 77-83) ;
j) em 2/7/2014, com o Parecer Financeiro 73/2014 (peça 5, p. 101-103) ;
k) em 28/8/2014, Parecer 9/2014/NUCON/PF-AL/PGF/AGU/amsw (peça 5, p. 192-207) ;
l) em 4/11/2014, com o Parecer Financeiro 114/2014 (peça 5, p. 238-240) ;
m) em 4/12/2014, com o Parecer Financeiro 128/2014 (peça 5, p. 297-298) ;
n) em 17/12/2014, com o Parecer Financeiro 131/2014 (peça 5, p. 329-330) ;
o) em 2/1/2015, com o Parecer Financeiro 1/2015 (peça 5, p. 373-375) ;
p) em 13/7/2015, com o Parecer/AGU/PGF/PFE/FUNASA/AL/39/2015 (peça 6, p. 353-354) ;
q) em 17/11/2015, com o Relatório Complementar do Tomador de Contas Especial (peça 7, p. 32-46) ;
r) em 13/1/2016, com o Relatório de Auditoria da CGU 53/2016 (peça 7, p. 68-71) ;
s) em 5/4/2016, com a autuação da presente TCE, visando a apuração de irregularidades.
d) Interrupções pela notificação ou citação dos responsáveis:
19.14.	A prescrição também é interrompida 'pela notificação ou citação do indiciado ou acusado, inclusive por meio de edital', nos termos do art. 2º, inciso I, da Lei 9.873/1999. E, no regime dessa lei, a interrupção se dá pela citação ou audiência propriamente dita, e não pelo despacho que a ordena. Os responsáveis foram notificados em:
Fase interna:
	Responsável
	Data da Notificação
	Peça

	Fernando de Souza
	12/11/2014
	5, p. 243-249, 266

		03/12/2014
	5, p. 293 e 299

		17/07/2015
	6, p. 361 e 636

	Paulo Roberto Nunes Pimentel
	23/01/2015
	5, p. 347 e 349

		21/07/2015
	6, p. 355 e 357

Fase externa:
	Responsável
	Data da Ciência
	Peça

	Fernando de Souza
	11/10/2018
	28 e 35

	Paulo Roberto Nunes Pimentel
	17/10/2018
	31 e 32

	e) Interrupção pela decisão condenatória recorrível:
19.15.	A prescrição também se interrompe 'pela decisão condenatória recorrível' (art. 2º, III, da Lei 9.873/1999) , ocorrida na data sessão virtual de julgamento do acórdão condenatório que foi em 4/2/2020 (peça 65) .
	f) Da prescrição intercorrente:
19.16.	Nos termos do art. 1º, § 1º, da Lei 9.873/1999, opera-se a prescrição intercorrente se o processo ficar paralisado por mais de três anos, aguardando 'julgamento ou despacho'.
19.17.	Note-se que há uma correlação entre essa hipótese e as causas de interrupção da prescrição do art. 2º. Com efeito, uma vez praticada a infração à legislação ou interrompida a prescrição por alguma das hipóteses do art. 2º, o processo não pode ficar inativo, sem qualquer inovação processual relevante, por mais de três anos.
19.18.	Trata-se de prazo específico, não se aplicando nem o prazo geral de cinco anos nem o prazo especial, da lei penal (§ 2º) . A finalidade da prescrição intercorrente, com seu prazo próprio, é a de assegurar a eficiência e celeridade nas apurações administrativas. Seria contrário a essa finalidade a paralisação injustificada do processo por período maior que o triênio estabelecido para a hipótese.
19.19.	A extrapolação do prazo de três anos, sem inovação relevante no processo, pode configurar negligência. Por isso, além de se operar a prescrição, deve-se promover a 'apuração da responsabilidade funcional decorrente da paralisação, se for o caso'.
19.20.	Especificamente quanto a esta TCE, não se passou três anos entre a sua autuação e a citação dos responsáveis ou entre esta última e o acórdão recorrido, além de terem sido realizados diversos despachos - providências internas e externas que importaram em impulso processual (peças 8-10, 18-26, 42, 46, 56-57, 61-64) , de forma que não houve incidência da prescrição intercorrente prevista naquela lei.
	g) Conclusão:
19.21.	Observa-se, pelos eventos indicados, que seria impossível a aplicação de multa, conforme já reconhecido pelo Tribunal, e a condenação ao ressarcimento, por estarem prescritas, apenas se fossem adotados, para ambos os fins, os parâmetros definidos no Acórdão 1441/2016-TCU-Plenário.
19.22.	Tomando-se como referência a Lei 9.873/1999, tida pelo STF como norma regente da prescrição da pretensão punitiva pelo TCU, observa-se que em nenhum momento transcorreu prazo suficiente para se operar a prescrição. 
19.23.	Assim, verifica-se que não ocorreu a prescrição caso a premissa adotada seja a da imprescritibilidade do débito ou da prescritibilidade pelo regime da Lei 9.873/1999. Por outro lado, partindo-se da premissa de que a pretensão reparatória e a punitiva seguem as mesmas balizas, enquanto não houver norma específica a respeito, a demonstração de que se operou a prescrição punitiva impõe, como consequência, a conclusão de que também é inviável a condenação ao ressarcimento do prejuízo apurado nos autos.
20.	A decisão condenatória recorrida tratou diferentemente situações iguais. 
20.1.	Os recorrentes afirmam que a decisão condenatória recorrida tratou diferentemente situações iguais, com fundamento nos seguintes argumentos:
	a) no item 34 do voto do Relator, restou consignado que a empresa Cipesa, executora da obra inconclusa, e o fiscal da obra, Engenheiro José Maria Barreto Galvão Filho, por terem sido cientificados tardiamente da irregularidade na execução do Convênio 1.796/2002 - FUNASA, '...diante do longo transcurso de tempo entre os fatos e o seu chamamento ao feito, não mais lograram obter documentos capazes de refutar as irregularidades que lhes são imputadas'. Diante desse fato, desonerou tanto a empresa como o fiscal da obra de responsabilidade pela sua não conclusão (peças 100, p. 5, e 103, p. 5) ;
	b) no entanto, quanto aos recorrentes, mesmo tendo sido também cientificados tardiamente, manteve sua culpabilidade pela não conclusão da obra, mesmo tendo saído do respectivo cargo junto à Seinfra em 2006, catorze anos atrás, ao argumento de que foram gestores do convênio e não tinham obstáculos à obtenção de elementos para formação da defesa, e que, como gestores dos recursos públicos tinham o dever de os aplicar bem e regularmente (item 37 do Voto - peças 100, p. 5-6, e 103, p. 5) ;
	c) após serem exonerados em 2006 dos respectivos cargos da Seinfra/AL, os recorrentes não mais exerceram qualquer outro cargo ou função junto àquela secretaria, não mais tendo, desde suas exonerações, qualquer acesso aos documentos públicos referentes ao Convênio 1.796/2002-FUNASA, nem a contratos a ele vinculados (peças 100, p. 6, e 103, p. 6) ;
	d) quanto ao fiscal da obra, contudo, não há nos autos qualquer demonstração ou indicativo de que tenha sido afastado da fiscalização da obra de esgotamento sanitário da cidade de São José da Laje, em Alagoas. Logo, não somente fiscalizou pessoalmente a obra como elaborou todos os Boletins de Medição, comprovando a execução dos serviços, como os encaminhou a Seinfra para processamento dos pagamentos que se alicerçaram nesses Boletins do fiscal. Assim, conhece o fiscal a obra e seus problemas tanto quanto a empresa Cipesa, e ambos, mais que ninguém, sabem por que a obra foi paralisada e não mais retomada, pois dia a dia estiveram em contato com a Seinfra, seja por essa obra, ou por outras, e nem o convênio expirou com a exoneração dos recorrentes, e muito menos o contrato (peças 100, p. 6, e 103, p. 6) ;
	e) o convênio teve vigência até 22 de fevereiro de 2008, enquanto o Contrato 22/20202-CPL/AL, celebrado com a Cipesa, perdurou até o ano de 2010. A empresa Cipesa permaneceu contratada para concluir a obra e vinculada, assim, permanentemente, a Seinfra, no aguardo da ordem de reinício dos serviços e em cobrança por serviços realizados e nunca pagos, segundo consta do Relatório Final elaborado pela própria Seinfra, e que está nos autos (peças 100, p. 6, e 103, p. 6) ;
	f) na defesa de Paulo Roberto Nunes Pimentel, consignou-se ainda que as ordens de pagamento determinadas pelo ex-Secretário de Estado Wellington de Araújo Melo, onde nelas consta com clareza que o ordenador da despesa era o Secretário da Seinfra, foram assinadas pelo recorrente e pelo responsável do Setor Financeiro da Seinfra, como praxe administrativa. Isso deixa claro, ao menos, que até a saída do ex-Secretário de Estado da Seinfra, Wellington de Araújo Melo, em maio de 2005, não havia qualquer irregularidade na execução do convênio, já que foi o mesmo excluído da relação de responsáveis (peça 100, p. 7) ; 
	g) em linear e lógica conclusão, também nada se pode levantar em acusação ao recorrente até aquela data, pois, se nenhuma culpa se atribuiu ao titular, nenhuma culpa se pode atribuir ao seu legal substituo, o Subsecretário, que não ordenou despesas, apenas as assinou conjuntamente com o seu superior hierárquico, como também o fez o responsável pelo setor financeiro (peça 100, p. 7) ; 
	h) importante observar que o ex-Secretário Fernando de Souza, que sucedeu a Wellington de Araújo Melo, em junho de 2005, encontrou a obra como o ex-Secretário Wellington deixou, parada e com medições de serviços apontadas e aprovadas pela fiscalização, mas não pagas, em face do não repasse regular de recursos pela FUNASA, pedindo, por isso, a prorrogação do prazo do convênio por mais 180 dias (peça 100, p. 7) ; 
	i) de se atentar para o fato de que a FUNASA, em 14 de janeiro de 2005, já reconhecera, de ofício, o atraso no repasse de recursos do convênio, prorrogando-o, de ofício. Com cristalina visibilidade, portanto, que a paralisação da obra se deu por conta da letargia das administrações federal, leia-se FUNASA, e estadual, pela não alocações dos recursos conveniados, e pela não liberação da contrapartida, respectivamente (peça 100, p. 7) ; 
	j) repise-se que não compete ao Secretário, e muito menos ao Subsecretário da Seinfra, movimentarem as dotações orçamentárias nem proceder suplementações nem liberações de recursos do Tesouro Estadual, atribuições que são do Governador do Estado com os Secretários do Planejamento e da Fazenda, nenhuma dessas autoridades, entretanto, sendo ouvidas pelo Tribunal de Contas da União. Causa espécie, ainda, o fato de que os Secretários de Estado da Seinfra que sucederam o ex-Secretário Fernando de Souza, os Srs. Márcio Fidelson e Marcos Fireman, que trabalharam ativamente junto a FUNASA para a retomada e conclusão da obra, até o ano de 2008, também não foram chamados à lide (peça 100, p. 8) ;
Análise
20.2.	Primeiramente, necessário observar, conforme já apresentado pelo Ministro Raimundo Carreiro, no voto condutor do acórdão atacado que 'O prejuízo à ampla defesa e ao contraditório decorrente da citação tardia deve ser efetivamente demonstrado pelo responsável com a indicação do obstáculo ou dificuldade concreta que implicou em prejuízo à defesa, não sendo suficiente a mera alegação'. (Acórdão 1304/2018-TCU-Primeira Câmara, rel. Min. Bruno Dantas; e Acórdão 6990/2014-TCU-Primeira Câmara, rel. Min. Walton de Alencar Rodrigues) . 
20.3.	Ainda segundo o Ministro Raimundo Carreiro, no caso concreto, a empresa contratada, C. Engenharia S.A., e o fiscal do contrato, Sr. José Maria Barreto Galvão Filho tomaram ciência das irregularidades que lhes são imputadas quase treze anos após a ocorrência dos fatos. Essa situação, por si só, não se mostrou suficiente para caracterizar prejuízo à ampla defesa e ao contraditório, consoante entendimento jurisprudencial acima colacionado, mas, observou-se que era impossível aos defendentes a obtenção de diversos documentos referentes à licitação e ao contrato utilizados como instrumentos para a execução do Convênio 1.796/2002.
20.4.	 Nessa seara, não foi possível observar, nos argumentos apresentados pelos ora recorrentes, quais documentos restariam faltantes e, por conseguinte, estariam a prejudicar o exercício da ampla defesa e do contraditório. Conforme já apresentado, a jurisprudência pacífica dessa Corte é no sentido de que o eventual prejuízo à ampla defesa e ao contraditório, decorrente da citação tardia deve ser efetivamente demonstrado pelos responsáveis com a indicação do obstáculo ou dificuldade concreta que implicou em prejuízo à defesa, não sendo suficiente a mera alegação (Acórdão 1304/2018-TCU-Primeira Câmara, rel. Min. Bruno Dantas; e Acórdão 6990/2014-TCU-Primeira Câmara, rel. Min. Walton de Alencar Rodrigues) . 
20.5.	Tem-se, ainda, que o fiscal da obra tem atuação restrita às medições dos serviços prestados. Ao passo que a empresa está diretamente ligada ao contrato para executá-lo. Nos presentes autos, não foi possível caracterizar a existência de sobrepreço, erros de medição, falhas de execução, ou algo que macule a conduta do fiscal, que mediu, ou da empresa, que executou. No caso dos ora recorrentes, de forma diversa, por serem gestores dos recursos, estavam obrigados a comprovar sua boa e regular aplicação e a manter a guarda da respectiva documentação probatória.
20.6.	No que concerne ao tratamento conferido a Wellington de Araújo Melo, necessário, primeiramente, apresentar o período de gestão de recursos de cada responsável:
	a) o Sr. Paulo Roberto Nunes Pimentel (Subsecretário de Infraestrutura do Estado de Alagoas no período de 08/1999 a 12/2006) , assinou três ordens bancárias, no montante de R$ 539.904,74, equivalente a 31,67% dos recursos (peça 2, p. 101, 105 e 107) ;
	b) o Sr. Wellington de Araújo Melo (Secretário de Infraestrutura do Estado de Alagoas no período de 06/2004 a 05/2005) , assinou duas ordens bancárias, uma inclusive em conjunto com o Sr. Paulo Roberto Nunes Pimentel (não contabilizada acima) , no montante de R$ 525.814,10, equivalente a 30,84% dos recursos (peça 2, p. 103 e 109) ; e
	c) o Sr. Fernando de Souza (Secretário de Infraestrutura do Estado de Alagoas no período de 06/2005 a 06/2006) , assinou a última ordem bancária, no valor de R$ 639.134,91, equivalente a 37,49% dos recursos (peça 2, p. 113) .
20.7.	A responsabilidade de Wellington de Araújo Melo foi afastada, conforme manifestação do Ministério Público junto ao TCU, pelas razões que seguem:
Nada há o que acrescentar à análise procedida quanto aos argumentos dos ex-gestores da Seinfra/AL, Sr. Fernando de Souza e Sr. Paulo Roberto Nunes Pimentel, bem como quanto à situação da empresa contratada e do engenheiro que firmou as medições da obra. No tocante, porém, à responsabilidade do Sr. Wellington de Araújo Melo, discordo da unidade técnica. Convém lembrar que a paralisação da obra se deu na mesma época em que ele foi exonerado do cargo público. Não esteve, pois, em posição de adotar providências para a retomada dos serviços, nem sequer a suspensão dos pagamentos. Ele foi, no entanto, considerado responsável na instrução em razão, essencialmente, de haver sido o gestor máximo do convênio até a data de 29/05/2005, havendo assinado ordens bancárias em 1º/10/2004 (R$ 397.763,90) e em 23/5/2005 (R$ 128.050,20) . Ocorre que, até esse último pagamento, a execução física da obra, estimada em torno de 50%, se encontrava em proporção compatível com a execução financeira, que então passava a somar 56% [aqui considerado o valor total do objeto conveniado]. Considerando as incertezas em torno do levantamento realizado para estimar a execução física do objeto e ainda a possibilidade de não terem sido considerados serviços efetivamente realizados, mas já degradados pelo tempo por ocasião da fiscalização in loco, concluo que não há evidências bastantes nos autos para atribuir a paralisação da obra e os prejuízos decorrentes do seu abandono ao Sr. Wellington de Araújo Melo.' (grifou-se) 
20.8.	Veja-se que o Tribunal afastou a responsabilidade de Wellington de Araújo Melo porque 'a execução física da obra, estimada em torno de 50%, se encontrava em proporção compatível com a execução financeira, que então passava a somar 56%' e porque 'a paralisação da obra se deu na mesma época em que ele foi exonerado do cargo público. Não esteve, pois, em posição de adotar providências para a retomada dos serviços, nem sequer a suspensão dos pagamentos'.
20.9.	Nesse ponto, assiste razão à Paulo Roberto Nunes Pimentel. Ora, se a responsabilidade de Wellington de Araújo Melo foi afastada, não se pode responsabilizar quem era apenas seu substituto. A premissa estabelecida pelo Tribunal é de que, no momento da saída de Wellington de Araújo Melo, as execuções física e financeira eram compatíveis e, portanto, não existiam irregularidades, ao menos evidentes. De igual modo, Paulo Roberto Nunes Pimentel não pode ser responsabilizado pela paralização das obras, uma vez que o Convênio 1.796/2002 teve vigência até 22/2/2008 (peça 4, p. 383) , prazo bem posterior a sua saída da Seinfra que ocorreu em dezembro de 2006.
20.10.	Além disso, necessário observar que a jurisprudência do Tribunal evoluiu (Acórdão 2391/2018-TCU-Plenário, de relatoria do Ministro Benjamin Zymler; 5.864/2021-TCU-2ª Câmara, de relatoria do Ministro Aroldo Cedraz; 4.771/2019-TCU-1ª Câmara, de relatoria do Ministro Benjamin Zymler) para considerar, no exame da culpabilidade, as inovações trazidas ao ordenamento jurídico por meio da Lei 13.655/2018, que deu novos contornos ao Decreto-Lei 4.657, de 1942 (Lei de Introdução às Normas do Direito Brasileiro) .
20.11.	O art. 28 da sobredita Lei, determina que 'o agente público responderá pessoalmente por suas decisões ou opiniões técnicas em caso de dolo ou erro grosseiro'. O art. 12, § 1°, do Decreto 9.830/2019 considera erro grosseiro, por seu turno, aquele manifesto, evidente e inescusável praticado com culpa grave, caracterizado por ação ou omissão com elevado grau de negligência, imprudência ou imperícia. O erro grosseiro, para fins de responsabilização no âmbito desta Corte de Contas, então, é o que decorre de uma grave inobservância de um dever de cuidado, isto é, o que foi praticado com culpa grave.
20.12.	Diante do cenário que se colocou, de execuções física e financeiras compatíveis, não era manifesto, evidente e inescusável que o Convênio 1.796/2002 acabaria por não atingir seus objetivos, como de fato ocorreu.
20.13.	Veja-se que o Tribunal condenou Paulo Roberto Nunes Pimentel ao ressarcimento de todos os valores pagos com a utilização dos recursos recebidos do Convênio 1.796/2002, conforme excerto do Acórdão 627/2020-TCU-Segunda Câmara (peça 65) , relatado pelo Ministro Raimundo Carreiro, inserto na introdução da presente instrução. 
20.14.	Desse modo, o Acórdão 627/2020-TCU-Segunda Câmara (peça 65) , relatado pelo Ministro Raimundo Carreiro, deve ser reformado para afastar a responsabilidade de Paulo Roberto Nunes Pimentel, no período em que a execução financeira foi compatível com a execução física, com vistas a conferir tratamento isonômico entre aquele responsável e Wellington de Araújo Melo.
21.	As irregularidades apuradas decorrem de condutas do estado de Alagoas e da FUNASA, não podendo ser atribuídas aos recorrentes. 
21.1.	Os recorrentes afirmam que as irregularidades apuradas decorrem de condutas do estado de Alagoas e da FUNASA, não podendo ser atribuídas aos recorrentes, com base nos seguintes argumentos:
	a) em 27 de junho de 2006 foi solicitada prorrogação do convênio (peça 1, p. 218) , o que foi acatado pela FUNASA passando a vigência a valer até 29 de dezembro de 2006 (peça 1, p. 226) . Nesse final de dezembro de 2006, foi o recorrente exonerado do cargo de Subsecretário da Seinfra (peças 100, p. 8, e 103, p. 7) ;
	b) em 23 de novembro de 2006, a FUNASA emite um parecer em que opina favoravelmente a uma nova prorrogação por mais 360 dias, ela mesmo alegando que, até aquela data, o seu setor especializado GGEAR/DENSP, não concluíra as análises de solicitação de mudança do Plano de Trabalho do Convênio 1.796/2002 (peça 1, p. 238) , solicitação esta que é de 2005 (peças 100, p. 8, e 103, p. 7) ;
	c) em 24 de novembro de 2006, a Seinfra (peça 1, p. 248) , pelo Secretário Márcio Fidelson, requereu a FUNASA reajuste dos recursos repassados, no valor de R$ 371.901,43 (peça 1, p. 258) , eis que quase todos com considerável atraso, com demonstração das defasagens entre os valores repassados e os preços de mercado (peças 100, p. 8-9, e 103, p. 7) ;
	d) a nova planilha para a retomada das obras e sua conclusão registra o valor de R$ 1.189.422,75. Passou para a responsabilidade do estado os valores excedentes aos R$ 371.901,43 (peças 100, p. 9, e 103, p. 7) ;
	e) em 29 de novembro de 2006, por meio de Nota Técnica (peça 1, p. 296-298) , foi aprovado o pedido de reajuste (peças 100, p. 9, e 103, p. 7) ;
	f) às fls. 154 a 155 (peça 1, p. 308-310) , dos autos, foi operado novo aditamento de prazo, passando a viger o convênio até 24 de dezembro de 2007 (peças 100, p. 9, e 103, p. 7) ;
	g) em 6 de dezembro de 2006, foi expedida pela FUNASA a Nota de Empenho no valor do reajustamento pedido (peça 1, p. 312) . Estava resolvido o problema que travava a conclusão da obra: falta de recursos financeiros. Nessa situação deixou o recorrente a pasta da Seinfra, não podendo ser responsabilizado pelo que veio a ocorrer depois (peças 100, p. 9, e 103, p. 8) ;
	h) em 21 de outubro de 2007, quase um ano após os recorrentes terem sido exonerados da Seinfra, a pasta pediu nova prorrogação por mais 360 dias (peça 1, p. 318) , em razão de não ter ainda a FUNASA liberado a verba do reajustamento - R$ 371.901,43 - apesar de, como visto, já ter sido empenhada em 6 de dezembro de 2006 (quase um ano de atraso - peças 100, p. 9, e 103, p. 8) ;
	i) em 26 de fevereiro de 2008, ainda sem liberação do valor do reajustamento, a Seinfra reiterou o pedido de liberação da verba e pediu nova prorrogação por mais 360 dias (peça 1, p. 328 - peças 100, p. 9, e 103, p. 8) ;
	j) somente em 28 de novembro de 2008 - 10 meses decorridos - a FUNASA faz ciência do Despacho opinativo contra a continuidade do pacto (peça 1, p. 332-334) , vindo a cancelar a Nota de Empenho em 11 de dezembro de 2008 (peça 1, p. 340 - peças 100, p. 9, e 103, p. 8) ;
	k) em 31 de março de 2009, realizou a FUNASA uma vistoria (peça 1, p. 344 - peças 100, p. 9, e 103, p. 8) ;
	l) a real causa da não conclusão da obra do esgotamento sanitário de São José da Laje foi o não aporte de recursos financeiros tempestivamente para cobertura das despesas, seja pela FUNASA que sempre liberou recursos conveniados com significativo atraso, a exceção do valor do reajustamento que nunca liberou, apesar de empenhado, seja pelo Estado de Alagoas, que nunca liberou a contrapartida (peças 100, p. 9, e 103, p. 8) ;
	m) o estado de Alagoas poderia ter aplicado os recursos da contrapartida, mormente aqueles constantes da nova planilha que estimou a conclusão da obra em R$ 1.189.422,75. No caso, a FUNASA desembolsaria o valor ajustado do reajuste de R$ 371.901,43 enquanto o estado arcaria com os R$ 817.521,32 restantes. No entanto, não o fez. Logo, sem sombra de dúvidas que a causa é de ordem institucional, não se podendo atribuir ao recorrente a responsabilidade pela gestão conturbada da FUNASA e do estado de Alagoas (peças 100, p. 10, e 103, p. 8-9) ;
	n) ademais, é bom repetir, a questão de remanejamento de verbas do tesouro estadual, suplementações de verbas, execução orçamentária anual, como um todo, não dependem de atuação do Subsecretário da Seinfra, nem mesmo dos Secretários, eis que é matéria tratada e deliberada diretamente pelo Governador do Estado com os Secretários de Estado do Planejamento e da Fazenda Estadual, o que é fartamente sabido (peças 100, p. 10) ;
Análise
21.2.	Inicialmente, convém observar, que a cronologia narrada pelos recorrentes (itens a-k supra) corresponde aos eventos constantes dos autos, conforme peças referenciadas. O Convênio 1.796/2002 foi assinado em 21/12/2002, pelo titular da FUNASA e pelo governador do estado do Alagoas. Conforme constou do histórico, o valor do ajuste foi de R$ 1.894.492,44 (R$ 1.704.853,75 a cargo da União e R$ 189.638,69 a título de contrapartida estadual) e tinha por objeto a execução de sistemas de esgotamento sanitário no município de São José da Laje/AL (peça 1, p. 24) .
21.3.	Para consecução desse objeto, o governo do estado do Alagoas realizou a Concorrência Pública 2/2011, homologada em 2/8/2001 (peça 1, p. 26) , com preço global de R$ 96.011.345,80 (após sucessivos aditivos ao contrato, o valor global passou a ser R$ 124.409.179,93 - peça 2, p. 31, 39, 43, 49, 61, 67) . O objeto da licitação foi adjudicado à empresa Cipesa Engenharia S/A, em 2/8/2001 (peça 1, p. 28) . Tanto a homologação quanto a adjudicação foram assinadas pelo Secretário de Estado José Jailson Rocha em data anterior à assinatura do Convênio 1.796/2002. 
21.4.	O Contrato 22/2002, igualmente assinado pelo Secretário de Estado José Jailson Rocha em 25/3/2002 (peça 2, p. 9-23) , previa a realização de serviços de esgotamento sanitário em diversas localidades:
	Localidade
	Valor

	Atalaia
	                   10.066.903,72 

	Cajueiro
	                     7.649.841,91 

	Capela
	                     6.387.167,93 

	Chá Preta
	                     2.321.866,03 

	Paulo Jacinto
	                     4.906.448,20 

	Pindoba
	                     1.774.929,32 

	Quebrangulo
	                     4.852.417,38 

	Viçosa
	                     7.868.584,61 

	Branquinha
	                     2.300.192,50 

	Messias
	                     3.995.131,74 

	Murici
	                     8.560.995,57 

	Rio Largo
	                     9.858.942,26 

	Santana do Mundaú
	                     2.748.283,87 

	São José da Laje
	                  5.943.343,57

	Satuba
	                     3.468.802,03 

	União dos Palmares
	                   15.902.943,68 

	Santa Luzia do Norte
	                     3.883.154,04 

	Massagueira
	                     4.612.373,73 

	Francês
	                     4.826.576,57 

	Coqueiro Seco
	                     2.137.188,05 

	Marechal Deodoro
	                     7.558.413,17 

	Pilar
	                     2.784.680,05 

	Total
	              124.409.179,93 

Fonte: peça 3, p. 5
21.5.	Conforme apresentado na tabela acima, as obras contratadas para o saneamento da localidade de São José da Laje/AL previam um desembolso de R$ 5.943.343,57, não o valor de R$ 1.894.492,44, objeto do Convênio 1.796/2002. Tendo o orçamento de R$ 5.943.343,57 como parâmetro do contrato, as medições dos serviços realizados na localidade de São José da Laje/AL começaram a partir de junho/2004 e seguiram até setembro/2005, conforme quadro a seguir:
	Boletim de Medição
	Medição do Convênio 1.796/2002
	Período
	Valor
	Valor acumulado
	Peça

	22º
	1ª
	jun/04
	            67.745,83 
	                  67.745,83 
	3, p. 11-31

	25º
	2ª
	set/04
	          397.763,90 
	                465.509,73 
	3, p. 93-123

	27º
	3ª
	out/04
	          242.870,00 
	                708.379,73 
	3, p. 181-209

	30º
	4ª
	nov/04
	          229.288,91 
	                937.668,64 
	3, p. 248-281

	34ª
	5ª
	abr/05
	          128.050,20 
	             1.065.718,84 
	3, p. 327-365

	38º
	6ª
	set/05
	          639.134,91 
	             1.704.853,75 
	4, p. 31-87

21.6.	Em todas as medições, sempre existiu o orçamento previsto para o Contrato 22/2002, no valor de R$ 5.943.343,57. Observa-se que o governo do estado do Alagoas celebrou o Convênio 1.796/2002 para realização das obras de saneamento da localidade de São José da Laje/AL, no valor de R$ 1.894.492,44, ao passo que as obras já estavam licitadas e contratadas pelo valor de R$ 5.943.343,57.
21.7.	O Ministro relator do acórdão fustigado, inclusive, já havia apresentado a falta de correspondência entre os valores do objeto conveniado e do efetivamente contratado, fato esse que, indubitavelmente, teria contribuído para um quadro de total descompasso entre a execução física verificada pela Funasa e os pagamentos suportados em boletins de medição expedidos pela contratada e atestados pelo poder público (peça 66, p. 6-7) :
39. Inicialmente, como já afirmado acima, chama a atenção o fato de que os recursos do convênio, firmado no valor total de R$ 1.894.492,44 (R$ 1.704.853,75 a cargo da União e R$ 189.638,69 a título de contrapartida estadual) , foram utilizados para a execução de contrato preexistente e com amplo objeto, o Contrato n. 22/2002-CPL/AL, que previa para a execução de sistemas de esgotamento sanitário no Município de São José da Laje/AL o valor contratual de R$ 5.467.783,58. 
40. Como se vê, há grande discrepância entre os valores do objeto conveniado e do efetivamente contratado, fato esse que, indubitavelmente, corroborou para um quadro de total descompasso entre a execução física verificada pela Funasa e os pagamentos suportados em boletins de medição expedidos pela contratada e atestados pelo poder público. 
41. A forte desproporção entre os valores do objeto conveniado e do efetivamente contratado, induz ao entendimento de que a execução do convênio se deu de forma diversa da pactuada; isto é, de que os serviços e quantidades estabelecidos no convênio não guardavam correspondência com os verdadeiramente contratados, ou de que os preços constantes do convênio não correspondiam aos preços firmados no contrato.
21.8.	Diante desse descompasso entre os valores conveniados e os valores contratados, tem-se por certo que as obras não conseguiriam ser concluídas em sua completude, com os recursos insuficientes previstos para o Convênio 1.796/2002. Deveria o governo do estado do Alagoas ter realizado o aporte de recursos suficientes para cumprir seu contrato e terminar sua obra, de modo que todo o esforço despendido pelos cofres públicos federais para fornecer saneamento básico ao município de São José da Laje/AL não fosse perdido.
21.9.	Nesse momento processual, entretanto, atribuir a responsabilidade por todos os danos decorrentes desse ajuste ao Secretário e ao Subsecretário de Infraestrutura do Alagoas, por terem pagado serviços medidos e atestados pelo fiscal da obra que se mostravam compatíveis com o orçamento previsto no correspondente contrato, mostra-se desarrazoado. De igual modo, não se mostra razoável considerá-los responsáveis pela paralização da obra e sua posterior deterioração, uma vez que deixaram a Seinfra/AL ainda em 2006 e não havia mais recursos financeiros para sua conclusão. 
21.10.	Veja-se que não foram identificados sobrepreços, medições de serviços não executados ou falhas de execução. Tratou-se, no presente caso, da não conclusão da obra pela empresa contratada em razão da falta de recursos financeiros compatíveis com o contrato. Essa situação já estava desenhada desde a assinatura do Convênio 1.796/2002 e deveria ter sido prevista, inclusive, pela concedente e pelo convenente, tendo em vista que, antes mesmo da assinatura do ajuste, o contrato correspondente já estava assinado e já era incompatível com os recursos que se pretendia alocar àquele convênio. 
21.11.	Importa, ainda, relembrar que a jurisprudência do Tribunal evoluiu (Acórdão 2391/2018-TCU-Plenário, de relatoria do Ministro Benjamin Zymler; 5.864/2021-TCU-2ª Câmara, de relatoria do Ministro Aroldo Cedraz; 4.771/2019-TCU-1ª Câmara, de relatoria do Ministro Benjamin Zymler) para considerar, no exame da culpabilidade, as inovações trazidas ao ordenamento jurídico por meio da Lei 13.655/2018, que deu novos contornos ao Decreto-Lei 4.657, de 1942 (Lei de Introdução às Normas do Direito Brasileiro) .
21.12.	O art. 28 da sobredita Lei, determina que 'o agente público responderá pessoalmente por suas decisões ou opiniões técnicas em caso de dolo ou erro grosseiro'. O art. 12, § 1°, do Decreto 9.830/2019 considera erro grosseiro, por seu turno, aquele manifesto, evidente e inescusável praticado com culpa grave, caracterizado por ação ou omissão com elevado grau de negligência, imprudência ou imperícia. O erro grosseiro, para fins de responsabilização no âmbito desta Corte de Contas, então, é o que decorre de uma grave inobservância de um dever de cuidado, isto é, o que foi praticado com culpa grave.
21.13.	Considerando, assim, que o governo do estado do Alagoas celebrou o Convênio 1.796/2002 para realização das obras de saneamento da localidade de São José da Laje/AL, no valor de R$ 1.894.492,44, ao passo que as obras já estavam licitadas e contratadas pelo valor de R$ 5.943.343,57, não é possível observar erro grosseiro na conduta do Secretário e do Subsecretário de Infraestrutura do Alagoas ao realizarem o pagamento dos serviços medidos e atestados pelo fiscal da obra e compatíveis com o Contrato 22/2002, celebrado pelo estado do Alagoas, nos termos do art. 28 da Lei de Introdução às Normas do Direito Brasileiro c/c art. 12, § 1°, do Decreto 9.830/2019.
21.14.	Diante disso, o Acórdão 627/2020-TCU-Segunda Câmara (peça 65) , relatado pelo Ministro Raimundo Carreiro, deve ser reformado para afastar a responsabilidade de Paulo Roberto Nunes Pimentel e de Fernando de Souza, considerando que o governo do estado do Alagoas celebrou o Convênio 1.796/2002 para realização das obras de saneamento da localidade de São José da Laje/AL, no valor de R$ 1.894.492,44, ao passo que as obras já estavam licitadas e contratadas pelo valor de R$ 5.943.343,57, de modo que não é possível observar erro grosseiro na conduta do Secretário e do Subsecretário de Infraestrutura do Alagoas ao realizarem o pagamento dos serviços medidos e atestados pelo fiscal da obra e compatíveis com o Contrato 22/2002, celebrado pelo estado do Alagoas, nos termos do art. 28 da Lei de Introdução às Normas do Direito Brasileiro c/c art. 12, § 1°, do Decreto 9.830/2019, além de se mostrar desarrazoado considerá-los responsáveis pela paralização da obra e sua posterior deterioração, uma vez que deixaram a Seinfra/AL ainda em 2006 e não havia mais recursos financeiros para sua conclusão.
CONCLUSÃO
22.	Das análises anteriores, conclui-se que:
a) verifica-se que não ocorreu a prescrição caso a premissa adotada seja a da imprescritibilidade do débito ou da prescritibilidade pelo regime da Lei 9.873/1999. Por outro lado, partindo-se da premissa de que a pretensão reparatória e a punitiva seguem as mesmas balizas, enquanto não houver norma específica a respeito, a demonstração de que se operou a prescrição punitiva impõe, como consequência, a conclusão de que também é inviável a condenação ao ressarcimento do prejuízo apurado nos autos;
b) o Acórdão 627/2020-TCU-Segunda Câmara (peça 65) , relatado pelo Ministro Raimundo Carreiro, deve ser reformado para afastar a responsabilidade de Paulo Roberto Nunes Pimentel, no período em que a execução financeira foi compatível com a execução física, com vistas a conferir tratamento isonômico entre aquele responsável e Wellington de Araújo Melo;
	c) o Acórdão 627/2020-TCU-Segunda Câmara (peça 65) , relatado pelo Ministro Raimundo Carreiro, deve ser reformado para afastar a responsabilidade de Paulo Roberto Nunes Pimentel e de Fernando de Souza, considerando que o governo do estado do Alagoas celebrou o Convênio 1.796/2002 para realização das obras de saneamento da localidade de São José da Laje/AL, no valor de R$ 1.894.492,44, ao passo que as obras já estavam licitadas e contratadas pelo valor de R$ 5.943.343,57, de modo que não é possível observar erro grosseiro na conduta do Secretário e do Subsecretário de Infraestrutura do Alagoas ao realizarem o pagamento dos serviços medidos e atestados pelo fiscal da obra e compatíveis com o Contrato 22/2002, celebrado pelo estado do Alagoas, nos termos do art. 28 da Lei de Introdução às Normas do Direito Brasileiro c/c art. 12, § 1°, do Decreto 9.830/2019, além de mostrar-se desarrazoado considerá-los responsáveis pela paralização da obra e sua posterior deterioração, uma vez que deixaram a Seinfra/AL ainda em 2006 e não havia mais recursos financeiros para sua conclusão.
23.	Com base nessas conclusões, propõe-se o provimento do recurso, uma vez que os argumentos ofertados pelos recorrentes tiveram o condão de afastar sua responsabilidade pelas irregularidades inquinadas.
24.	Quanto ao erro material reconhecido pela relatora quando da apreciação do exame de admissibilidade (item 17 supra) , tem-se por inoportuno o ajuste, uma vez que a proposta da presente instrução é pelo provimento do recurso.
PROPOSTA DE ENCAMINHAMENTO
25.	Ante o exposto, com fundamento nos artigos 32, inciso I; e 33, da Lei 8.443/1992, submetem-se os autos à consideração superior, com posterior encaminhamento ao Ministério Público junto ao Tribunal de Contas da União e ao Gabinete do Relator, propondo:
a) seja concedida prioridade na tramitação e nas decisões deste processo, em conformidade com o Estatuto do Idoso;
b) conhecer do recurso interposto e, no mérito, dar-lhe provimento para afastar a responsabilidade de Paulo Roberto Nunes Pimentel e de Fernando de Souza e julgar suas contas regulares com ressalva, dando-lhes quitação, com fundamento nos artigos 1º, inciso I, 16, inciso II, e 18 da Lei 8.443/1992;
c) comunicar a deliberação que vier a ser proferida por esta Corte aos recorrentes e à Superintendência Estadual da Fundação Nacional de Saúde em Alagoas."
2.	Discordando da unidade técnica, o MPTCU apresentou o parecer transcrito a seguir:
"Trata-se de recursos de reconsideração interpostos por Paulo Roberto Nunes Pimentel (peça 100) e Fernando de Souza (peça 103) contra o Acórdão 627/2020-TCU-Segunda Câmara (peça 65) , cuja redação é a seguinte:
ACORDAM os Ministros do Tribunal de Contas da União, reunidos em Sessão da Segunda Câmara, ante as razões expostas pelo Relator, em:
9.1. excluir a empresa C. Engenharia S/A e o Sr. José Maria Barreto Galvão Filho da relação processual;
9.2. julgar regulares com ressalva as contas dos Sr. Wellington de Araújo Melo, dando-lhe quitação, com fundamento nos artigos 1º, inciso I, 16, inciso II, e 18 da Lei 8.443/1992;
9.3. julgar irregulares as contas do Sr. Paulo Roberto Nunes Pimentel e do Sr. Fernando de Souza, com fundamento nos artigos 1º, inciso I, 16, inciso III, alínea 'c', da Lei 8.443/1992 c/c os artigos 19 e 23, inciso III, da mesma Lei, condenando-os ao pagamento das quantias a seguir especificadas, fixando-lhes o prazo de 15 (quinze) dias, a contar da notificação, para comprovar, perante o Tribunal, o recolhimento desses valores aos cofres do Tesouro Nacional, atualizados monetariamente e acrescidos dos juros de mora, calculados a partir das datas indicadas até a data do recolhimento, na forma prevista na legislação em vigor;
	Valor original (R$) 
	Data da ocorrência
	Tipo
	Responsável

	67.745,83
	23/7/2004
	Débito
	Sr. Paulo Roberto Nunes Pimentel

	397.763,90
	1/10/2004
	Débito
	
	242.870,00
	29/10/2004
	Débito
	
	229.288,91
	23/12/2004
	Débito
	
	128.050,20
	23/5/2005
	Débito
	
	120.473,69
	19/8/2014
	Crédito
	
	Valor original (R$) 
	Data da ocorrência
	Tipo
	Responsáveis solidários

	639.134,91
	11/10/2005
	Débito
	Sr. Fernando de Souza
Sr. Paulo Roberto Nunes Pimentel

	72.253,37
	19/8/2014
	Crédito
	
9.4. autorizar, caso seja requerido, nos termos dos artigos 26 da Lei 8.443/1992 e 217 do Regimento Interno do TCU, o parcelamento das dívidas mencionadas no subitem 9.3 em até 36 (trinta e seis) parcelas mensais e sucessivas, esclarecendo ao responsável que a falta de pagamento de qualquer parcela importará no vencimento antecipado do saldo devedor, sem prejuízo das demais medidas legais;
9.5. autorizar, desde logo, caso não sejam atendidas as notificações, nos termos do artigo 28, inciso II, da Lei 8.443/1992, a cobrança judicial dos valores acima, na forma da legislação em vigor;
9.6. determinar à Secex-TCE que realize diligência junto à Funasa, a fim de obter informações sobre o andamento, com indicação das providências adotadas, dos processos de prestação de contas dos demais convênios firmados para a execução do Contrato n. 22/2002-CPL/AL, e adote as providências de sua alçada;
9.7. encaminhar cópia do acórdão, acompanhado do relatório e do voto que o fundamentam, ao Ministério Público da União, nos termos do § 3º do artigo 16 da Lei 8.443/1992, para adoção das medidas que entender cabíveis; e
9.8 dar ciência deste acórdão aos responsáveis, à Funasa e à Secretaria de Estado da Infraestrutura de Alagoas, destacando que o relatório e o voto que o fundamentam podem ser acessados por meio do endereço eletrônico www.tcu.gov.br/acordaos.
O Acórdão 627/2020-TCU-Segunda Câmara foi retificado pelo Acórdão 4652/2020-TCU-Segunda Câmara (peça 72) , a fim de que o cofre credor do débito fosse alterado para a Fundação Nacional de Saúde.
Paulo Roberto Nunes Pimentel, Secretário Adjunto/Subsecretário de Estado da Secretaria Coordenadora de Infraestrutura e Serviços do Estado de Alagoas - Seinfra/AL (gestão: 8/1999 a 12/2006) , e Fernando de Souza, Secretário de Estado da Seinfra/AL (gestão: 6/2005 a 6/2006) , foram citados e condenados pela seguinte irregularidade (peças 28 e 31) :
Irregularidade: inexecução do Convênio 1.796/2002, firmado pela Secretaria da Infraestrutura do Estado de Alagoas - Seinfra/AL com a Fundação Nacional de Saúde - Funasa, em função da inutilidade dos serviços executados, que atingiram apenas 50% do previsto no ajuste, sem que nenhuma das partes do projeto tenha sido concluída, resultando inaproveitáveis, segundo o objeto ajustado, embora tenha sido pago à empresa contratada o montante integral repassado à convenente, verificando-se, ainda durante a execução dos serviços, deterioração daqueles executados anteriormente, contribuindo para o seu não aproveitamento.
Inconformados com o acórdão condenatório, os responsáveis interpuseram recursos de reconsideração, que foram conhecidos pela então Ministra-Relatora Ana Arraes, com efeito suspensivo (peça 109) .
A Secretaria de Recursos (Serur) examinou as alegações recursais e, em pronunciamentos uniformes, formulou a seguinte proposta de encaminhamento (peças 136 a 138) : 
'Ante o exposto, com fundamento nos artigos 32, inciso I; e 33, da Lei 8.443/1992, submetem-se os autos à consideração superior, com posterior encaminhamento ao Ministério Público junto ao Tribunal de Contas da União e ao Gabinete do Relator, propondo:
a) seja concedida prioridade na tramitação e nas decisões deste processo, em conformidade com o Estatuto do Idoso;
b) conhecer do recurso interposto e, no mérito, dar-lhe provimento para afastar a responsabilidade de Paulo Roberto Nunes Pimentel e de Fernando de Souza e julgar suas contas regulares com ressalva, dando-lhes quitação, com fundamento nos artigos 1º, inciso I, 16, inciso II, e 18 da Lei 8.443/1992;
c) comunicar a deliberação que vier a ser proferida por esta Corte aos recorrentes e à Superintendência Estadual da Fundação Nacional de Saúde em Alagoas.'
II
O Ministério Público de Contas diverge da proposta de encaminhamento formulada pela Serur, pois entende que a responsabilidade de Paulo Roberto Nunes Pimentel e de Fernando de Souza pelos débitos apurados nos autos merece ser mantida, tendo em vista que as alegações recursais não foram suficientes para infirmar a fundamentação contida no voto condutor do Acórdão 627/2020-TCU-Segunda Câmara.
Extrai-se do voto condutor da deliberação recorrida que a responsabilização dos recorrentes pelos débitos decorrentes da inexecução parcial da obra sem aproveitamento da parcela executada, aferida em cerca de 50%, foi motivada pelo seguinte (peça 66, grifou-se) :
44.	Não obstante integralmente geridos os recursos repassados por meio do Convênio 1796/2002, segundo informações contidas em diversos relatórios de visita técnica (inspeções in loco) e pareceres elaborados pela Funasa (cf. itens 2 a 5 da instrução da SecexTCE, colacionada no relatório antecedente) , constatou-se o não atingimento do objeto conveniado, eis que sua execução apenas teria atingido cerca de 50% do previsto no ajuste, cujas obras resultaram inaproveitáveis para a coletividade, encontrando-se em processo de deterioração.
45.	Ora, é pacífica a jurisprudência do TCU no tocante à responsabilidade pessoal do gestor pela comprovação da boa e regular aplicação dos recursos federais recebidos mediante convênio ou instrumentos congêneres, submetendo-se todo aquele que utiliza ou gerencia recursos públicos, por dever constitucional e legal, ao dever de demonstrar o correto emprego dos valores federais, nos termos dos arts. 70, parágrafo único, e 37, caput, da Constituição de 1988 e do art. 93 do Decreto-Lei nº 200, de 25 de fevereiro de 1967.
46.	O fato de a vigência do convênio ter sido prorrogada após o período de gestão dos citados responsáveis não lhes socorre, eis que foram esses responsáveis que empregaram integralmente os recursos federais em tela.  Segundo corretamente afirmado pela SecexTCE, 'o desembolso integral dos recursos pressupõe a conclusão das obras de acordo com o atendimento de todas as especificações técnicas e com o regular funcionamento e operabilidade do empreendimento, como postura esperada e exigida do convenente em acordos de mútua colaboração'. No presente caso, como amplamente demonstrado nos autos, apesar de integralmente utilizados os recursos federais conveniados, a execução do convênio atingiu apenas cerca de 50% do que foi pactuado.
47.	Também merece ser prontamente rechaçada a alegação de que a conclusão dos serviços considerados não executados deveria ter sido realizada pelo estado de Alagoas com os recursos da contrapartida.  Certamente, não há como se atribuir a inexecução do objeto conveniado à falta da aplicação da contrapartida por parte do Governo do Estado de Alagoas, eis que tal contrapartida correspondia apenas a 10% do valor total do convênio, enquanto que a parcela inconclusa do convênio, repita-se, corresponde a cerca de 50%.
48.	Ademais, diante da imprestabilidade das obras e serviços parcialmente executados por conta do aludido convênio, há que exigir a devolução integral dos recursos federais transferidos, consoante pacífico entendimento jurisprudencial desta Casa. Citem-se, por exemplo, o Acórdão 494/2016-TCU-Segunda Câmara (rel. Min. André de Carvalho) ; o Acórdão 1559/2011-TCU-Segunda Câmara (rel. Min. Augusto Nardes) ; e o Acórdão 1960/2015-TCU-Primeira Câmara (rel. Min. Walton de Alencar Rodrigues) .
49.	Dito isso, reputo correta a análise de enquadramento dos responsáveis apresentada pela SecexTCE, com a ressalva sustentada pelo Parquet de Contas no tocante ao Sr. Wellington de Araújo Melo.
50.	Com efeito, a responsabilização do Sr. Paulo Roberto Nunes Pimentel (Subsecretário de Infraestrutura do Estado de Alagoas no período de 08/1999 a 12/2006) decorre não somente por ter autorizado as ordens de pagamento equivalentes a 31,67% dos recursos federais repassados, mas também por conta de sua participação no gerenciamento do convênio em todo o período de execução.
51.	Quanto ao Sr. Fernando de Souza (Secretário de Infraestrutura do Estado de Alagoas no período de 06/2005 a 06/2006) , conforme devidamente asseverado pela SecexTCE, a sua responsabilização decorre do fato de que 'durante o período em que esteve no cargo de secretário da Seinfra/AL, realizou o último pagamento com recursos federais, no valor de R$ 639.134,91, em 11/10/2005, que, inclusive, correspondeu a 37,49% do montante repassado e representou parcela significativa do total conveniado, em um cenário de inexecução parcial do objeto e de paralisação das obras, pelo menos, desde 29/4/2005.'
52.	Sobressai, ainda, a circunstância de o convênio em questão ter sido indevidamente executado por meio de contrato preexistente [Contrato 22/2002] e com objeto mais abrangente (seja em razão dos serviços e quantidades ou em razão dos preços ajustados) , o que certamente conduziu a alta probabilidade de insucesso da avença, como de fato ocorreu.
53.	É cediço que o convênio é o instrumento que busca o alcance de interesses comuns, recíprocos, razão pela qual não comporta modificações unilaterais.  A esse respeito, segundo disposto na Instrução Normativa-STN 1/1997, que regulava o ajuste à época de sua assinatura, as eventuais alterações no objeto conveniado dependiam de justificada proposta do convenente, a ser apresentada antes do término da vigência do convênio e submetida à avaliação do órgão repassador.
54.	Assim sendo, ao executar o convênio por meio de contrato impróprio (insista-se, preexistente e com objeto mais abrangente) , os responsáveis em questão agiram com negligência e assumiram o risco dos prejuízos advindos da eventual imprestabilidade das obras executadas no âmbito do referido contrato.	
A Serur, por outro lado, entende que a responsabilidade dos gestores da Seinfra/AL deve ser excluída pelas seguintes razões:
a) o Contrato 22/2002, assinado em 25/3/2002 (peça 2, pp. 9/23) e cujo preço global inicial era de R$ 96.011.345,80 e, após aditivos, de R$ 124.409.179,93 (peça 3, p. 5) , previu a realização de serviços de esgotamento sanitário em diversas localidades, dentre as quais o Município de São José da Laje/AL, onde se realizariam as obras pactuadas no Convênio 1.796/2002;
b) no Convênio 1.796/2002, as obras de esgotamento sanitário foram pactuadas no valor de R$ 1.894.492,44 (R$ 1.704.853,75 a cargo da União, e R$ 189.638,69 a título de contrapartida - peça 1, p. 20) , mas, no Contrato 22/2002, essas obras tinham o valor de R$ 5.943.343,57 (peça 3, p. 5) ;
c) as medições dos serviços em São José da Laje/AL tinham o orçamento de R$ 5.943.343,57 como parâmetro, e, até a 38ª medição do contrato (6ª medição do convênio) , o valor executado acumulado alcançou R$ 1.704.853,75;
d) diante do descompasso entre os valores conveniados e os valores contratados, as obras não conseguiriam ser concluídas em sua completude com os recursos insuficientes do Convênio 1.796/2002;
e) o governo do estado de Alagoas deveria ter realizado o aporte de recursos suficientes para cumprir o contrato e terminar a obra;
f) é desarrazoado atribuir a responsabilidade por todos os danos decorrentes do convênio ao Secretário e ao Subsecretário de Infraestrutura de Alagoas, que pagaram serviços medidos e atestados pelo fiscal da obra, os quais se mostravam compatíveis com o orçamento previsto no Contrato 22/2002;
g) também não é razoável considerá-los responsáveis pela paralisação da obra e sua posterior deterioração, uma vez que deixaram a Seinfra/AL ainda em 2006 e não havia mais recursos financeiros para sua conclusão;
h) não foram identificados sobrepreços, medições de serviços não executados ou falhas de execução. Tratou-se da não conclusão da obra em razão da falta de recursos financeiros compatíveis com o contrato. Essa situação deveria ter sido prevista antes da assinatura do Convênio 1.796/2002, pois o contrato já estava assinado e era incompatível com os recursos previstos no convênio;
i) considerando-se que o Estado de Alagoas celebrou o Convênio 1.796/2002 no valor de R$ 1.894.492,44, ao passo que as obras já estavam licitadas e contratadas pelo valor de R$ 5.943.343,57, não é possível observar erro grosseiro na conduta do Secretário e do Subsecretário ao realizarem pagamento dos serviços medidos e atestados pelo fiscal da obra e compatíveis com o Contrato 22/2002.
Assim, a Serur propõe que as contas dos recorrentes sejam julgadas regulares com ressalva, excluindo-se a condenação em débito e multa.
Subsidiariamente, a Serur entende que a responsabilidade de Paulo Roberto Nunes Pimentel deve ser excluída no período em que a execução financeira do convênio foi compatível com sua execução física (até a 5ª medição, referente a abril/2005) , de modo a conferir tratamento isonômico entre ele e Wellington de Araújo Melo, que foi Secretário da Seinfra/AL no período de 16/6/2004 a 29/6/2005 (peça 13, p. 3) .
Ao ver do MP de Contas, os fundamentos expostos pela Serur não merecem prosperar.
Embora o Contrato 22/2002, no que tange à localidade de São José da Laje/AL, tivesse valor bem superior ao previsto no Convênio 1.796/2002, isso não significa que as obras do convênio não poderiam ser concluídas com os recursos nele previstos (R$ 1.894.292,44) .
Nesse ponto, cabe notar que as obras objeto do Convênio 1.796/2002 são apenas uma parcela das obras previstas no Contrato 22/2002 para o Município de São José da Laje/AL. O valor previsto no Contrato 22/2002 para essa localidade era maior justamente porque contemplava serviços adicionais ou com quantitativos superiores àqueles previstos no Convênio 1.796/2002. Para ilustrar esse ponto, elaborou-se a tabela a seguir, que compara alguns quantitativos previstos em ambos os ajustes (peça 6, pp. 192/246, e peça 1, pp. 374/96) :
	Item
	Unidade de Medida
	Contrato 22/2002 (após 5º TA) 
	Convênio 1.796/2002¹

	Estação Elevatória
	unidades
	1
	1

	Estação de Tratamento
	unidades
	1
	1

	Linha de Recalque
	metros
	2.555
	2.600

	Rede Coletora
	metros
	14.938
	2.940

	Poços de Visita (na rede coletora) 
	unidades
	121 
	48

	Ligações Domiciliares
	unidades
	2.134
	252

¹Esses são os quantitativos previstos no Plano de Trabalho Ajustado (peça 1, pp. 372/96) , que diferem dos quantitativos previstos no plano de trabalho original (peça 1, pp. 15/6) .
Como se vê, o sistema de esgotamento sanitário previsto no Contrato 22/2002 iria beneficiar 2.134 domicílios, ao passo que o sistema previsto no Convênio 1.796/2002 atenderia apenas 252 domicílios, ou seja, 11,8% do total previsto no contrato. 
Desse modo, era perfeitamente possível que, com os recursos pactuados no Convênio 1.796/2002, fosse construído um sistema de esgotamento sanitário completo, que beneficiasse 252 domicílios. Se o Estado de Alagoas, por meio da Seinfra/AL, pretendia construir um sistema maior, que atendesse mais pessoas, isso era por sua conta e risco, não servindo de desculpa para que os serviços especificamente previstos no Convênio 1.796/2002 não fossem integralmente executados.
Contudo, não obstante a integralidade dos recursos federais ter sido repassada ao Estado de Alagoas, o sistema de esgotamento sanitário ficou inacabado e não entrou em operação, não tendo beneficiado, pois, nenhuma família do Município de São José da Laje/AL.
A tabela a seguir detalha os quantitativos medidos pela Funasa, na vistoria realizada em 30/3/2009 (peça 2, p. 366) , correlacionando-os com os valores previstos no Convênio 1.796/2002 (peça 1, p. 374) :
	Item
	Quantitativo
Previsto no Convênio
	Valor Previsto
 (R$) 
	Quantitativo
Medido pela Funasa
	Percentual de Execução 
	Valor Medido
 (R$) 

	Estação de tratamento (un.) 
	1
	365.947,76
 (peça 1, p. 392) 
	0,6
	60,00%
	219.568,66

	Rede coletora (metros) 
	2.940
	593.690,41
 (peça 1, p. 378) 
	752
	25,58%
	151.855,51

	Linha de recalque (metros) 
	2.600
	511.051,20
 (peça 1, p. 388) 
	1.500
	57,69%
	294.837,23

	Ligações domiciliares (un.) 
	252
	57.530,62
 (peça 1, p. 384) 
	130
	51,59%
	29.678,49

	Estação elevatória (un.) 
	1
	215.094,63
 (peça 1, p. 384) 
	0,4
	40,00%
	86.037,85

	Instalação da Obra (un.) 
	1
	71.887,49
 (peça 1, p. 376) 
	1¹
	100%
	71.887,49

	TOTAL
	-
	1.815.202,11
	-
	47,04%
	853.865,23

¹O Relatório de Visita Técnica da Funasa (peça 2, p. 366) não informou sobre a medição dos serviços de instalação da obra, mas, em benefício dos responsáveis, considerou-se nesta tabela que os serviços foram integralmente executados.
Saliente-se que os quantitativos medidos pela Funasa são bastante próximos dos quantitativos declarados como executados pela própria Seinfra/AL, quando formulou, em 24/11/2006, pleito de aditivo ao Convênio 1.796/2002 (peça 1, pp. 248/66) . É o que se demonstra na tabela a seguir (peça 1, p. 258) :
	Item
	Previsto no Convênio
	Medido pela Funasa
	Declarado pela Seinfra/AL
	Saldo a Executar Declarado pela Seinfra/AL

	Estação de tratamento (un.) 
	1
	0,6
	1
	0

	Rede coletora (metros) 
	2.940
	752
	620
	2.320

	Linha de recalque (metros) 
	2.600
	1.500
	1.655
	945

	Ligações domiciliares (un.) 
	252
	130
	121
	131

	Estação elevatória (un.) 
	1
	0,4
	0
	1

Não obstante a Funasa tenha medido serviços no valor total de R$ 853.865,23, os serviços medidos pelo fiscal da obra e pagos pela Seinfra/AL totalizaram R$ 1.704.853,75, valor equivalente a 100% dos recursos federais repassados e que representa 93,92% do valor previsto no convênio para as obras civis. Registre-se que o valor pactuado para as obras era de R$ 1.815.202,11, sendo R$ 1.704.853,75 de recursos federais, e R$ 110.348,36 de contrapartida estadual (peça 1, p. 374) . O restante dos recursos do convênio, de origem estadual, era para o gerenciamento da obra (R$ 50.825,66) e para o Programa de Educação em Saúde e Mobilização Social - PESMS (R$ 28.464,67) (peça 1, pp. 15/8 e 374) .
A tabela a seguir resume os valores medidos e pagos pela Seinfra/AL, conforme boletins de medição (BM) constantes dos autos (peça 3, pp. 5/33, 97/123, 183/209, 255/81 e 343/65; e peça 6, pp. 188/246) :
R$
	Item
	1º BM 
22º BM do Contrato
	2º BM
25º BM do Contrato 
	3º BM 
27º BM do Contrato
	4º BM 
30º BM do Contrato
	5º BM 
34º BM do Contrato
	6º BM 
38º BM do Contrato
	TOTAL

		 (jun/2004) 
	 (set/2004) 
	 (out/2004) 
	 (nov/2004) 
	 (abr/2005) 
	 (set/2005) 
	
	Geral/Instalação
	67.745,83
	80.559,88
	197.451,12
	112.279,94
	52.811,84
	0,00
	510.848,61

	Linhas de recalque
	0
	20.259,03
	0
	0
	46.899,62
	614.868,79
	682.027,44

	Rede coletora (exceto ligações domiciliares) 
	0
	48.667,86
	45.418,88
	0
	0
	0,00
	94.086,74

	Ligações domiciliares
	0
	0
	0
	0
	0
	0
	0

	Estação de tratamento
	0
	248.277,13
	0
	117.008,97
	0
	0,00
	365.286,10

	Estação Elevatória 
	0
	0,00
	0
	0
	28.338,74
	24.266,12
	52.604,86

	TOTAL
	67.745,83
	397.763,90
	242.870,00
	229.288,91
	128.050,20
	639.134,91
	1.704.853,75

Além desses 6 boletins de medição, há a informação, nos autos, de que foi emitido um 7º boletim de medição, no valor de R$ 26.248,53, o qual não teria sido pago pela Seinfra/AL (peça 4, p. 181) . Nesse 7º BM (45º BM do Contrato 22/2002) , referente a junho/2006, foi registrada a execução de 121 ligações domiciliares (peça 4, p. 307) .
Considerando-se o elevado quantitativo de serviços que ainda precisava ser executado, conforme declarado pelo próprio convenente, fica evidente que os valores pagos com os recursos do Convênio 1.796/2002 (até o 6º BM) não se mostravam compatíveis com os valores pactuados na referida avença, principalmente no que se refere aos itens 'Geral/Instalação' e 'Linha de recalque', como evidenciado na tabela abaixo:
	Item
	Quantitativo
Previsto no Convênio
	Valor Previsto
 (R$) 
	Valor Pago pela Seinfra/AL (R$) 
	Valor Pago/Valor Previsto (%) 

	Estação de tratamento (un.) 
	1
	365.947,76
	365.286,10
	99,82%

	Rede coletora (metros) 
	2.940
	593.690,41
	94.086,74
	15,85%

	Linha de recalque (metros) 
	2.600
	511.051,20
	682.027,44
	133,46%

	Ligações domiciliares (un.) 
	252
	57.530,62
	0
	0,00%

	Estação elevatória (un.) 
	1
	215.094,63
	52.604,86
	24,46%

	Geral/Instalação
	1
	71.887,49
	510.848,61
	710,62%

	TOTAL
	-
	1.815.202,11
	1.704.853,75
	93,92%

Ora, ainda que a empresa contratada tivesse realmente executado, no âmbito do Contrato 22/2002, serviços de instalação no valor de R$ 510.848,61, a Seinfra/AL só poderia ter autorizado o pagamento, com os recursos do Convênio 1.796/2002, do valor de R$ 71.887,49. Se essa quantia eventualmente se mostrasse insuficiente para custear os serviços previstos no convênio (de escopo menor que os do Contrato 22/2002) , o convenente teria que custeá-los com recursos próprios, ou pedir a prévia alteração do plano de trabalho.
Registre-se que os boletins de medição não diziam respeito apenas ao Contrato 22/2002, pois todos eles faziam expressa menção ao Convênio 1.796/2002. Competia aos gestores da Seinfra/AL, órgão responsável tanto pela gestão do Contrato 22/2002, quanto pela gestão do Convênio 1.796/2002, conferir se os serviços atestados pelo fiscal como sendo do Convênio 1.796/2002 eram compatíveis com os serviços previstos na planilha orçamentária dessa avença.
Ao ver do MP de Contas, ao chancelarem as medições e autorizarem os respectivos pagamentos, em valores superiores aos previstos no plano de trabalho do Convênio 1.796/2002, os recorrentes agiram com erro grosseiro e assumiram o risco de o objeto pactuado não ser integralmente cumprido, o que de fato veio a ocorrer. Saliente-se que Paulo Pimentel assinou as 5 primeiras ordens bancárias e Fernando de Souza assinou a 6ª (peça 2, pp. 101, 103, 105, 107, 109 e 358) .
Outrossim, embora aleguem que a responsabilidade pelo aporte da contrapartida era do governo do Estado de Alagoas, os recorrentes, que eram os responsáveis, por delegação, pela gestão do Convênio 1.796/2002, não demonstraram ter tomado nenhuma providência concreta para requerer, junto ao governador, a liberação tempestiva da contrapartida.
E mesmo que a contrapartida tivesse sido integralmente liberada (R$ 110.348,36 para obras + R$ 50.825,66 para gerenciamento da obra + R$ 28.464,67 para o PESMS) , seu valor seria insuficiente para custear os serviços faltantes do convênio.
Portanto, fica evidenciado que houve negligência e imprudência na gestão do Convênio 1.796/2002, com realização de pagamentos desproporcionais à execução física das obras pactuadas com a Funasa, o que acabou ensejando a não conclusão do objeto e o não funcionamento do sistema de esgotamento sanitário, com desperdício dos recursos federais.
Especificamente quanto à responsabilidade de Paulo Pimentel, entende-se que sua situação não é a mesma da de Wellington de Araújo Melo. A uma, porque, diferentemente de Wellington (gestão 6/2004 a 6/2005) , Paulo participou da gestão do Convênio 1.796/2002 desde seu início, tendo assinado, na qualidade de Secretário Adjunto da Seinfra/AL e engenheiro, a ordem de serviço para a execução das obras (peça 1, p. 22) . A duas, porque ele continuou a gerir o convênio até 12/2006 (como Subsecretário) , mais de um ano após a obra ter sido paralisada (em meados de 2005) , não tendo adotado nenhuma providência para impedir o pagamento, com os recursos federais, da 6ª medição da obra, nem para garantir o aporte da contrapartida pactuada.
Ressalte-se que o ocupante do cargo de Secretário Adjunto/Subsecretário não era mero substituto do Secretário, pois tinha como função auxiliar direta e imediatamente o titular da Pasta no desempenho de suas atribuições (art. 9º da Lei 6.195/2000, do Estado de Alagoas) . Tanto é que Paulo Pimentel assinou algumas ordens bancárias em conjunto com o titular da Seinfra/AL (peça 2, pp. 103 e 109) .
Assim, ao contrário do entendimento da Serur, o MP de Contas considera que a responsabilidade de Paulo Pimentel deve ser mantida em relação a todo o período em que participou da gestão do convênio.
Por sua vez, a responsabilidade de Fernando de Souza merece ser mantida, já que ele autorizou o pagamento da 6ª medição da obra, que, no acumulado, alcançou a totalidade dos recursos federais, muito embora o objeto pactuado no convênio só tivesse sido executado em cerca de 50%.
Pelas razões expostas, propõe-se que seja negado provimento aos recursos de reconsideração, mantendo-se, em seus exatos termos, a deliberação recorrida.
III
Ante o exposto, o Ministério Público de Contas manifesta-se no sentido de o TCU:
a) conferir prioridade à tramitação deste processo, em atenção ao art. 71, § 3º, da Lei 10.741/2003 (Estatuto do Idoso) ;
b)  conhecer dos recursos de reconsideração interpostos por Paulo Roberto Nunes Pimentel e Fernando de Souza contra o Acórdão 627/2020-TCU-Segunda Câmara, e, no mérito, negar-lhes provimento;
c) dar ciência da deliberação que vier a ser proferida aos recorrentes e aos demais interessados."
	
	É o relatório.

Ricardo Barros Méro (1.214/OAB-AL), representando Fernando de Souza e Paulo Roberto Nunes Pimentel

Procurador Júlio Marcelo de Oliveira

RECURSO DE RECONSIDERAÇÃO. TOMADA DE CONTAS ESPECIAL. CONVÊNIO. NÃO COMPROVAÇÃO DA BOA E REGULAR APLICAÇÃO DOS RECURSOS PÚBLICOS. OBJETO INSERVÍVEL. CONTAS IRREGULARES DE DOIS RESPONSÁVEIS, COM IMPUTAÇÃO DE DÉBITO. CONHECIMENTO DO RECURSO. INSUFICIÊNCIA DOS ARGUMENTOS. NÃO PROVIMENTO.

TOMADA DE CONTAS ESPECIAL (TCE)

Secretaria de Recursos (Serur)

Ante o atendimento dos requisitos de admissibilidade, os recursos interpostos por Paulo Roberto Nunes Pimentel e Fernando de Souza contra o Acórdão 627/2020-TCU-Segunda Câmara podem ser conhecidos. Por meio do referido acórdão, as contas desses responsáveis foram julgadas irregulares, com imputação de débito, ante a inexecução do Convênio 1.796/2002, firmado pela Secretaria da Infraestrutura do Estado de Alagoas (Seinfra/AL) com a Fundação Nacional de Saúde (Funasa) , em razão da inutilidade dos serviços executados, que atingiram 50% do previsto, sem que nenhuma das partes tenha sido concluída, o que as tornou inaproveitáveis.
2.	Como visto no relatório precedente, a Serur propôs dar provimento aos recursos e julgar regulares com ressalva as contas dos responsáveis, ao passo que o Ministério Público junto ao TCU propôs negar provimento aos apelos, tendo em vista a insuficiência das alegações recursais para infirmar a fundamentação que deu suporte à decisão recorrida.
3.	Desde já antecipo minha concordância com o posicionamento defendido no parecer do MPTCU, cujos fundamentos incorporo a essas razões de decidir, acrescentando as considerações que se seguem.
4.	Uma das principais linhas argumentativas dos recorrentes refere-se à discrepância entre os valores previstos no Contrato 22/2002 para serviços de esgotamento sanitário em São José da Laje/AL e os recursos previstos no Convênio 1.796/2002 para a mesma finalidade, que teria impedido a conclusão das obras programadas, dada a insuficiência dos recursos previstos no referido convênio. No entanto, como bem destacado pelo MPTCU, o valor previsto no contrato era superior por contemplar serviços adicionais ou com quantitativos significativamente superiores aos previstos no convênio. Assim, enquanto o contrato previa a realização de 2.134 ligações domiciliares, o convênio contemplava o atendimento a apenas 252 residências, cerca de 12% do total previsto no contrato. Destarte, é perfeitamente razoável que o valor previsto no contrato fosse superior ao do convênio, sem que isso indique qualquer impossibilidade de os serviços do convênio serem executados a contento.
5.	De outra parte, competia aos gestores da Seinfra/AL, órgão responsável tanto pela gestão do Contrato 22/2202 quanto do Convênio 1.796/2002, checar se os serviços atestados pelo fiscal da obra como pertencentes ao referido convênio eram compatíveis com os serviços previstos na planilha orçamentária correspondente. Ao não o fazerem, os recorrentes cometeram erro grosseiro e assumiram o risco de o objeto não ser integralmente cumprido, o que de fato ocorreu. Se, como alegam, cabia ao Estado de Alagoas liberar a contrapartida prevista, não há nos autos o registro de qualquer providência que tenham tomado para viabilizar essa liberação. Além disso, mesmo que a contrapartida tivesse sido liberada na íntegra, seu valor seria insuficiente para fazer frente aos serviços previstos no ajuste, mas não executados.
6. 	Cabe rememorar, também, que Paulo Roberto Nunes Pimentel participou da gestão do convênio durante todo o período de execução e Fernando de Souza realizou o último pagamento com recursos federais, correspondente a mais de 37% do montante total, em 11/10/2005, data na qual já tinha ocorrido a paralisação das obras desde, pelo menos, 29/4/2005. 
7.	Por fim, quanto à alegada falta de isonomia no tratamento dado pelo Tribunal a Wellington de Araújo Melo e Paulo Roberto Nunes Pimentel, também a considero improcedente. A responsabilidade do primeiro foi afastada tendo em vista que a paralisação da obra se deu na mesma época em que foi exonerado do cargo que ocupava, o que impossibilitou que adotasse providências para a retomada dos serviços. Já o segundo permaneceu no cargo mais de um ano após a obra ter sido paralisada, sem que tenha adotado qualquer medida seja para impedir o pagamento correspondente à 6ª medição da obra, seja para viabilizar sua retomada.
8.	Diante disso, não tendo sido apresentados elementos capazes de alterar a deliberação recorrida, deve-se negar provimento ao recurso em exame. 
	Ante o exposto, voto no sentido de que o Tribunal adote o acórdão que ora submeto a este Colegiado.
TCU, Sala das Sessões, em 24 de maio de 2022.
JORGE OLIVEIRA 
Relator